臺灣嘉義地方法院刑事判決　　　　　　　　91年度自字第41號
自　訴　人　丙○　　男　82歲.
自　訴　人　乙○○
自訴代理人　何永福律師
被　　　告　戊○○　男　42歲.
選任辯護人　葉天祐律師
　　　　　　黃裕中律師
上列被告因業務過失致死案件，經自訴人提起自訴，本院判決如
下：
    主  文
戊○○無罪。
    理  由
一、自訴意旨略以：馬李素華為自訴人丙○之妻、乙○○之母，
    其於民國89年11月7日晚上20時40分許，因車禍受傷，經送
    往財團法人嘉義基督教醫院 (下稱嘉基醫院)急診治療，當
    時之主治醫師為被告戊○○醫師。馬李素華受傷之情形主要
    為頭部外傷、頭皮裂傷 (枕部)、心臟挫傷、右骨盆骨折 (
    髖骨)、四肢多處擦挫傷，惟被告於施行急救時，能注意卻
    疏於注意馬李素華之腹部隆起膨大、右下腹皮膚5條橫向伸
    展創8乘4公分及骨盆骨折，有腹膜腔出血之現象，未立即為
    馬李素華安排腹部電腦斷層攝影或腹部超音波檢查，用以發
    現腹膜腔大量出血，並立即輸血搶救，竟坐失搶救時機，延
    誤3小時之久，導致腹腔大量出血，至23時50分許，即休克
    死亡，嗣經法醫解剖鑑定結果，認為死亡原因係骨盆骨折合
    併腹膜腔出血。而由被告所出具之診斷書即可明瞭，被告既
    已知悉馬李素華之右骨盆骨折，且由外觀已可看出腹部隆起
    膨大及右下腹皮膚5條橫向伸展創8乘4公分 (表示腹部有遭
    受撞擊)，應不難判斷會有腹膜腔大量出血現象，實應急速
    優先施行腹部電腦斷層攝影或腹部超音波檢查，惟被告卻怠
    於為此醫療行為，而導致馬李素華腹膜腔出血致死，足證被
    告之疏失與馬李素華之死亡之間，確有相當因果關係，因認
    被告所為係觸犯刑法第284條第2項之業務過失致死罪嫌云云
    。
二、按犯罪事實應依證據認定之，無證據不得認定犯罪事實，又
    不能證明被告犯罪者，應諭知無罪之判決，刑事訴訟法第
    154條第2項、第301條第1項前段定有明文。次按，認定犯罪
    事實所憑之證據，無論直接或間接證據，其為訴訟上之證明
    ，須於通常一般之人均不致有所懷疑，而得確信其為真實之
    程度者，始得據為有罪之認定，倘其證明尚未達到此一程度
    ，而有合理之懷疑存在時，事實審法院自無從為有罪之確信
    ，最高法院76年台上字第4986號判例參照。而告訴人之告訴
    ，係以使被告受刑事訴追為目的，是其陳述是否與事實相符
    ，仍應調查其他證據以資審認，最高法院52年台上字第1300
    號判例可資參照。
三、自訴人認被告涉犯上開犯行，係以被告於94年2月16日本院
    行準備程序中之陳述、證人即死者之子馬國權之證述、戶口
    名簿1份、嘉基醫院於89年11月8日開立之診斷證明書1紙、
    法務部法醫研究所函文暨鑑定書、死者馬李素華在嘉基醫院
    之病歷資料 (含X光片、CT片)及行政院衛生署94年1月7日函
    文1份等為其主要依據。
四、訊據被告堅詞否認有何業務過失致死犯行，辯稱如下：
(一)本案治療經過
    1、病患馬李素華於89年11月7日晚上20時45分送至急診，當
       時血壓102/56、心跳94/min、體溫36.5度。經檢傷護士
       評估後，我們立刻給予緊急救治，剃頭與縫合後枕部傷
       口；同時打上靜脈注射，給予格林氏液，同時將血液檢
       體送檢驗室檢查，檢查肝臟、腎臟功能與有無糖尿病，
       並安排胸部Ｘ光攝影與腦部電腦斷層攝影。胸部X光攝影
       顯示無氣血胸與肋骨骨折，病患血液的WBC14.33*10 00
       、HGB 12.7並無特別異常。腦部電腦斷層攝影在九點多
       才完成，腦部電腦斷層顯示並無明顯顱內出血。
    2、病患家屬訴說病患平常有低血壓與心臟不好，於10點10
       分之血壓101/57、心跳102/min、體溫36度，與先前比較
       並無特別異常。十點多病患主訴背痛與膀胱不舒服，故
       給予KUB與L-spine lateral view X光攝影，並請護士給
       予導尿並送尿液檢體至檢驗室檢查，尿液檢查結果並無
       嚴重血尿現象。
    3、因病患血液報告有肝功能異常升高，當時懷疑有肝臟挫
       傷，故於十點多執行上腹部超音波檢查，結果肝臟、脾
       臟、與腎臟表面正常，無腹腔內出血。
    4、十一點左右，病患主訴胸痛，故作EKG檢查，並給予氧氣
       與止痛劑Keto 1 amp I st.，EKG顯示sinus tachycardi
       a.。我們有使用血氧監視器（pulse oxymeter）做監測
       ，與使用EKG monitor。並給予烤燈保溫。因懷疑還是有
       內出血或胸、背部主動脈有剝離現象，所以在腹部超音
       波檢查後，我們安排胸部與腹部電腦斷層攝影（有顯影
       劑比對之攝影）。11點35分病患仍主訴胸痛，此時血壓1
       24/58、心跳76/min、體溫36度，因無特別異常，故持續
       給予氧氣與格林氏容液，繼續觀察治療。
    5、11點50分病患突然口吐白沫，呼吸困難，兩眼睜直，牙
       關緊閉，心跳變緩，產生休克。故立刻予以氣管插管，
       並施打腎上腺素 (Bosmin)與Atropine，同時施行心肺復
       甦術。這時我們請檢驗室將病患本來的血液作心肌檢
       查，CPK 564與CK-MB200.5兩者均升高，同時CK-MB/CP K
       > 5%，故我們認為病患有心臟挫傷。
    6、因病患心臟對藥物反應不佳，仍懷疑胸、腹部主動脈有
       剝離現象，故在施打高量腎上腺素後，使用呼吸器帶病
       患至電腦斷層室檢查胸部與腹部（因病患休克，血流緩
       慢，施加顯影已無有效產生對比，加上為了急救之時效
       ，故實施無顯影劑比對之攝影）。檢查結果無主動脈破
       裂現象，不過骨盆有骨折。我們持續施行心肺復甦術至
       凌晨一時三十分，無血壓、心跳、呼吸，故宣佈死亡。
    7、自馬李素華入院急診後，在病患休克前 (前後約3小時)
       我們處理傷口，作必要之檢查，同時持續給予氧氣與格
       林氏液約1千CC，並給予止痛針劑。但腹腔後 (retrop
       eritoneal）軟組織出血只有在腹部電腦斷層攝影（有顯
       影劑比對之攝影）才能清楚的診斷，但無法估出血量與
       出血位置。
(二)自訴人以1、被告所開具診斷證明書上記載右骨盆骨折。2、
    法務部法醫研究所 (89)法醫所醫鑑字第1376號鑑定書上記
    載馬李素華之腹部隆起膨大、右下腹皮膚五條橫向伸展創８
    ×４公分及骨盆骨折有腹膜腔出血現象，認為被告未立即安
    排電腦斷層攝影或腹部超音波檢查，並予輸血搶救，而坐失
    搶救時機云云。爰將其主張與事實不符之處及與醫療專業智
    識出入之點析述如下：
    1、患者於到院急救過程中並無出現如法醫解剖報告所載腹
       部隆起膨大或右下腹皮膚五條橫向伸展創８×４公分等
       現象。按法醫鑑定解剖時間係於馬李素華死亡約5日後進
       行，而人死後腹部隆起膨大，係因腸內細菌發酵而導致
       腸子漲大，引起腹部隆起的現象，事實上病患腹腔內並
       無出血，此觀法醫鑑定報告書：腹膜腔只有少量游離血
       液等語自明。又馬李素華右下腹皮膚五條橫向伸展創之
       現象，係其後腹膜軟組織出血而血液會慢慢往表皮滲出
       ，通常在事發後幾小時後才會慢慢浮現，本案當時護士
       請家屬協助脫下褲子導尿時，並沒發現有右下腹瘀傷即
       可證明，是自訴人誤將解剖所見之情形，遽認在急診當
       時已存在，顯與事實不符。
    2、馬李素華係因車禍至嘉基醫院急診，其到院時後枕部傷
       口被告除先將之縫合外，因頭部有外傷，且病患的主訴
       背痛、胸痛、呼吸困難，又家屬給我們的訊息低血壓與
       心臟不好，讓被告無法以臨床症狀與骨盆骨折相關聯。
       而因病患一直沒有右髖骨或右髖關節痛的主訴，是被告
       遂自頭部逐一往下肢檢查，符合通常檢查療程，故自訴
       人以馬李素華休克後所查知右骨盆骨折之情形，推認被
       告於患者入院時已知悉，顯將事實經過前後混淆。
    3、在病患到達急診室後，被告逐步進行緊急處理與檢查，
       嗣因懷疑病患肝臟挫傷，被告就已執行腹部超音波檢查
       ，此有病歷上之照片可稽及證人即護士丁○○之證述可
       參 (檢察官相驗馬李素華屍體時，即將病歷扣案，被告
       亦不可能偽造病歷)，腹部超音波檢查結果肝臟、脾臟、
       與腎臟表面正常，無腹腔內出血。又後腹壁軟組織出血
       ，超音波是無法診斷的，因懷疑腹膜後臟器受損，被告
       在執行腹部超音波檢查後就安排腹部電腦斷層攝影。在
       病患接受腹部電腦斷層攝影檢查前，先前之攝影檢查並
       無法確立骨盆骨折合併後腹壁軟組織之出血的診斷。故
       被告不是馬李素華一到達急診就已經知道骨盆骨折的損
       傷，自無延誤診治之問題。
    4、腹部超音波檢查事實上不能診斷出腹腔後軟組織出血。
       骨盆骨折，腹腔後軟組織出血亦無法去估計出血量。因
       骨盆骨折病患出血量不一定，大部分骨盆骨折病患並不
       需要輸血，亦不需要手術。同時骨盆骨折病患出血時間
       亦不定，不一定甚麼時間開始出血，也不一定甚麼地方
       開始流血，無法估計。老年病患的骨盆骨折，合併多重
       性的多傷，加上心肺功能不佳，病情變化迅速，本來就
       是醫療上很困難的處置與挑戰。
    5、被告安排胸部與腹部有顯影劑比對電腦斷層攝影檢查之
       醫囑開立為下午10點50分左右，由被告先開立醫囑，然
       後護士檢查後才簽名寫上時間，再來由護士通知電腦斷
       層室有檢查。等待電腦斷層室可以接受病患攝影時，醫
       護人員才能把病患推去電腦斷層室檢查；而電腦斷層攝
       影檢查，無顯影對比，只作頭部或單一部位，每位病患
       上下攝影台加上攝影時間，檢查完還耍凊潔攝影台。平
       均每位病患約需30分鐘。若是多部位攝影或加上顯影劑
       之注射，平均每位病患約需45至50分鐘。根據當晚電腦
       斷層掃描登記本之記錄，在馬李素華第一次頭部電腦斷
       層檢查（約10時20分左右）後，有3位急診患者接續施作
       ，其中兩位為多部位攝影或加上顯影劑之注射，而馬李
       素華第二次電腦斷層檢查前一位患者陳秀，施作電腦斷
       層檢查時間約為23時39分至隔日零時15分，則馬李素華
       接續施作電腦斷層攝影檢查，並於凌晨零時38分拍攝片
       子，足徵被告並無延誤診療。
    6、馬李素華骨盆骨折，據法醫目測估計約失血1500cc，惟
       被告依急救時，病患之血壓並未下降，故判定其出血量
       只有二級左右。依據高級外傷救命術 (ATLS）出血之分
       級為 (1)第一級Ｃlass I：出血量在750CC以下。(2)第
       二級ＣlassII：出血量在750CC至1500CC間。(3)第三級
       ＣlassIII：出血量在1500CC至2000CC間！(4)第四級Clas
       s IV：出血量在2000CC以上。而第一至二級 (血壓一直
       很正常)，並不需要立即之輸血，第三、第四級才建議輸
       血，此有附卷之高級外傷救命術之資料可資參照。本案
       馬李素華情況是直接從第二級出血狀態直接跳至休克昏
       迷、心臟停止，因其出血量尚未達須立即輸血之標準，
       故未輸血。
    7、另依據高級外傷救命術（ATLS）所記載，車禍事故意外
       死亡的病例，其死亡的三個高峰期如下：(1)約百分之50
       是當場或事發幾分鐘之內死亡，通常是頭顱破裂、頸椎
       骨折、心臟或主動脈破裂。(2)約百分之30至40是事發後
       數十分鐘至幾小時內死亡，其原因是：硬腦膜下出血或
       硬腦膜上出血、血氣胸或氣胸、肝臟破裂、脾臟破裂、
       骨盆骨折、多重性外傷合併出血。(3)約百分之10至20是
       數天後因敗血症與多重器官衰竭而去逝。所以創傷後，
       送至醫院仍存活之病患，還是可能在數小時至數天後去
       逝，這是現在醫學努力減低創傷後死亡的目標。
    8、馬李素華全身多處損傷：頭部外傷、後枕部裂傷、大腦
       皮質挫傷及蜘蛛膜下腔出血，胸部鈍傷、右肋膜腔後壁
       出血，肝臟鈍傷、肝右葉背面周圍軟組織出血，右側腎
       臟腎門區軟組織出血，骨盆骨折，右後腹璧軟組織出血
       等等，是為多重性外傷。加上病患馬李素華已78歲，健
       康情形不佳，家屬自訴病患有心臟病與低血壓，加上多
       重性外傷，臨床症狀複雜與變化多端，病情變化迅速（
       依據病歷記載在休克前15分鐘病患之生命徵象、血壓
       124/5 8、心跳76/min是正常的），乃至突然休克死亡，
       實非人力所能挽救的等語。
五、經查：
(一)馬李素華於89年11月7日晚間20時30分許，在嘉義市○○路
    272 之1號前，因徒步穿越馬路遭騎乘機車行經該處之甲○○撞擊而倒地受傷，於同日晚間20時45分許送往嘉基醫院，
    由被告急診治療，嗣於同日晚間23時50分許，馬李素華發生
    休克現象，經急救後仍於翌日凌晨1時30分不治死亡之事實
    ，業為被告所不爭執，並經本院調閱甲○○被訴過失致死案
    卷宗 (含臺灣高等法院臺南分院90年度交上易字第1912號刑
    事卷宗及本院89年度交易字第360號刑事卷宗全卷)查核屬實
    ，及馬李素華於嘉基醫院之病歷附卷可稽。
(二)馬李素華死亡後，經檢察官於89年11月13日會同法醫師解剖
    ，並請法務部法醫研究所鑑定，結果略以：「三、解剖發現
    ：1、腹部鈍力損傷，重度：右下腹部皮膚5條橫向伸展創8
    ×4公分。骨盆腔右恥骨骨折，錯位約1公分。右後腹壁軟組
    織廣泛出血。肝臟右葉背面周圍軟組織出血9×7公分。右側
    腎臟腎門區軟組織出血。子宮及膀胱周圍軟組織廣泛出血。
    腹膜腔少量游離血液。2、對衝性顱腦鈍力損傷，中度：枕
    部頭皮已縫合挫裂傷4.3公分。大腦左額葉尖部皮質挫傷及
    蜘蛛膜下腔出血0.6×0.4×0.2公分，大腦左顳葉尖部皮質
    挫傷及蜘蛛膜下腔出血0.9×0.6×0.5公分，小腦右葉局部
    蜘蛛膜下腔出血。大腦廣泛充血與水腫，輕度至中度 ( 腦
    重12 60公克)。兩側大腦海馬溝迴及兩側小腦扁桃體輕度至
    中度腦疝。3、胸部鈍力損傷，輕度：右側肋膜腔後壁出血
    14×5公分。4、右上肢及左下肢鈍力損傷，輕度。5、肺臟
    充血與水腫，輕度至中度。6、心臟增生肥大，輕度 (重量
    350公克)。7、心臟二緄瓣瓣膜病變，中度。8、右側卵巢良
    性單純水囊。9、早期死後變化。鑑定結果：(1)死亡原因：
    甲、骨盆骨折合併腹膜腔出血。乙、行人/機車車禍。(2)
    死亡方式 (自他為之判定)：意外。」等語，此有該研究所
    90年3月12日法醫所90理字第0418號函 (下稱Ａ函）所附
    (89)法醫所醫鑑字第1376號鑑定書1份在卷可參，解剖鑑定
    結果認為馬李素華之直接死因係骨盆骨折合併腹膜腔出血。
(三)因自訴人就法醫研究所上開Ａ函所附鑑定意見書之內容仍不
    明瞭，本院遂以自訴人所詢之問題函請該所說明，經法醫研
    究所以92年3月6日法醫理字第0920000326號函文 (下稱Ｂ函
    ）覆以：「二、本所原鑑定人研判意見如下：(一)『死者馬
    李素華之骨盆腔右恥骨骨折，錯位約1公分，右後腹壁軟組
    織廣泛出血，是否為致死原因? 」部分：是。『理由何在?
    』解剖未發現死者罹患立即致命疾病。死者之顱腦損傷為中
    度，較之重度腹部鈍力損傷，研判後者肇致死亡為合理。(
    二) 『死者骨盆腔右恥骨骨折，錯位約1公分，右後腹壁軟
    組織廣泛出血若係致死原因，則當時在醫院急診時，若主治
    醫師能及早發現並施予搶救，則死者是否可能挽回生命? 」
    部分：可能。『理由何在? 』部分：早期診斷治療可增加痊
    癒機會，惟本案死者之高齡及傷勢嚴重度為能否康復的關鍵
    因素。(三)『有關骨盆腔右恥骨骨折併出血量在1500CC時，
    在一般車禍之傷者處理上，可否依賴醫師之專業或醫療儀器
    及早發現? 』部分：可以。『理由何在』部分：這是醫療程
    序。(四)『本件急診之主治醫師，若未對死者實施腹部超音
    波檢查，… (按原問題為：本件急診之主治醫師，若未對死
    者實施腹部超音波檢查則對死者之死亡是否有救延誤之疏失
    ? 若僅做上腹部超音波檢查，而未做下腹部超音波檢查或Ｃ
    Ｔ檢查，則對死者之死亡是否有搶救延誤之疏失，理由何在
    ？）』部分：醫療過程之是否妥適，建請函詢行政院衛生署
    醫事審議委員會。（五）『鑑定書上載明腹膜腔少量游離血
    液，然當時石台平醫師（即解剖之法醫師）口頭表示有1500
    CC出血量，兩者就出血量之表示互有不同，是否有筆誤? 』
    部分：否。『何者為正確? 』部分：鑑定書。『理由何在?
    』部分：鑑定書是最後的結果。」等語，表示「骨盆腔右恥
    骨骨折，錯位約1公分及右後腹壁軟組織廣泛出血」係馬李
    素華致死之主要原因，且如經早期診斷治療可增加痊癒機會
    ，惟亦須考量馬李素華之年歲已高及其傷勢之嚴重度，另針
    對被告之醫療過程是否有過失，則建議由行政院衛生署醫事
    審議委員會鑑定。而因自訴人就死者之出血部位仍有疑問，
    經本院函詢法醫研究所，該所以92年4月7日法醫理字第0920
    01046號函文 (下稱Ｃ函）覆以：「二、本所原鑑定人研判
    意見如下：（一）『是否曾告知死者出血量約1500CC?』部
    分：是。(二)『此項出血量係位於死者何種部位? 』部分：
    後腹膜腔。(三)『鑑定書所指腹膜腔少量游離血液，與死者
    出血量在1500CC身體部分有無相同? 』部分：不同。」等語
    ，說明石台平醫師於解剖時曾告知死者家屬出血量約1500CC
    ，惟該出血部位係指「後腹膜腔」，與其鑑定書所載「腹膜
    腔」少量游離血液並無矛盾。
(四)經本院將全案卷證 (含甲○○被訴過失致死案卷)暨馬李素
    華於嘉基醫院之病歷1份及X光片、CT片正本共8張送往行政
    院衛生署醫事審議委員會 (下稱醫審會)，請該會參考上開
    卷證，並審酌法醫研究所Ｃ函文、被告及自訴人之意見後，
    鑑定被告在執行本件急救之醫療業務時，是否具有過失。該
    會依上開資料，先予認定急救過程如下 (惟鑑定意見書附註
    ：對「案情」所作之描述，是否符合事實，仍請本院依職權
    調查認定。)：「馬李素華，女性，12年次，於89年11月7日
    20：40許在嘉義市○○路橫跨馬路時遭機車碰撞倒地，車禍
    發生後立即由119救護車將病患送往嘉義基督教醫院急診室
    ，於20：45到達醫院，當時檢傷為二級且病患神智清醒，血
    壓為102/56 毫米汞柱，脈搏94次/分，呼吸為10-20次/分，
    由醫師戊○○在初步評估病患後，發現病患枕部有一裂傷約
    5公分、右手前臂另有一處裂傷約3公分，腹部柔軟無壓痛，
    於是囑護理人員打上林格式液500西西，抽血作常規檢查及
    安排頭部電腦斷層檢查，並且為病患處理傷口，抽血結果為
    血紅素：12.9g/dl、血容比：38.9％、血小板243000/μl，
    GO T：232 U/L、GPT：141U /L；頭部電腦斷層檢查結果並
    無異常發現。觀察約一個半小時後，病患主訴膀胱脹及背痛
    ，此時血壓為101/57毫米汞住、心跳為102次/分，經郭醫師
    視診後囑以單次導尿，導出約15西西黃色清澈尿液。但病情
    並未緩解，且病患主訴背部及胸部不適，郭醫師於是為病患
    做十二導程心電圖，發現心跳過速（約137次/分），在自行
    為病患做腹部超音波檢查後，結果並未發現腹內有明顯可見
    之損傷；照胸部及腰薦椎X光檢查未發現損傷。因病患極度
    不適雖予以經鼻管氧氣供應，但未改善病情，郭醫師於是囑
    以靜脈注射Keto 1 Amp.，並加以烤燈幫助保暖。至23：50
    病患病情急轉直下，口吐白沫且血壓下降至測不到，郭醫師
    立即為其插經口氣管內管並注射強心針Bosmine、Atropine
    及進行心外按摩術，郭醫師因懷疑是否有胸部挫傷造成的心
    因性休克，故再申請加作CPK及CK-MB，結果CPK呈564U/L、
    CK-MB為200.5U/L、CK-MB比值佔36％；同時在郭醫師及三位
    護理同仁的陪同急救之下，將病患送往電腦斷層室作胸部及
    腹部電腦斷層檢查，結果發現骨盆骨折及後腹腔軟組織血腫
    。經持續施行心肺復甦術至01：30因急救無效，宣告死亡。
    」，其鑑定意見則為：「
    1、嘉義急診室戊○○醫師在急救程序中，先對病患進行外
       傷初步評估，理學檢查發現除頭部及右手臂撕裂傷外，
       並無其他立即致命的臨床表現，於是在病患穩定的情形
       下，為其施行傷口處置及腦部電腦斷層檢查，並且進一
       步實施觀察，處置急救過程符合醫療原則，並無疏失。
       （文獻一）。
    2、在病患休克症狀（心搏過速、胸痛及發冷）發生時，郭
       醫師曾試圖嘗試各種方法，以釐清休克原因並尋找復甦
       良策，包括胸部X光、腹部超音波檢查、十二導程心電圖
       及血清心肌等，但其結果仍偏向心因性休克。
       此時雖仍須進一步尋找是否有出血性休克的可能性（文
       獻二），但病患病情急速轉壞，在同時進行心肺復甦術
       之下，郭醫師仍堅持與3位護理同仁陪同病患接受胸、腹
       部電腦斷層檢查，終能發現骨盆骨折為其主因，其追根
       究底的態度值得肯定。
    3、病患雖僅承受跌坐在地的中度創傷機轉，一般人因能對
       此創傷產生生理保護反應，使醫療人員有足夠反應時間
       診斷急救，但發生在65歲以上的老人時，其死亡率的確
       高出常人甚多（文獻三），本案病患年齡為77歲，且自
       身器官的保護機制因老化而無法發揮所致。至於腹部超
       音波則僅能對腹腔內器官出血進行評估診斷，而依據法
       醫研究所鑑定書報告，死亡原因應為骨盆骨折合併後腹
       腔出血，此為超音波之診斷死角，據此不能作為有效的
       診斷工具（文獻四）；真正能正確診斷後腹腔出血的診
       斷工具應為對比顯影的腹、骨盆腔電腦斷層檢查。
    4、綜上，戊○○醫師在執行病患馬李素華急救之醫療業務
       時，尚未發現有疏失之虞。
    5、參考文獻：(1)ETTC（急診創傷訓練），第一章，1-16頁
       ；2001年。(2)FCCS（基礎重症醫學），第六章，57-60
       頁；1998年。(3)ABC of Major Trauma,p124-128,2000
       。(4)Handbook of Trauma Ultrasonography,p62-63,
       2000。」等語。
    此有行政院衛生署93年6月3日衛署醫字第0930203618號書函
    所附醫審會第0000000號鑑定書1份在卷可按，鑑定結果認被
    告在執行本件急救之醫療業務時，符合醫療原則，並無過失
    。
(五)因自訴人對上開鑑定意見尚有疑問，故本院復檢送上開卷證
    函請該會針對自訴人之疑問，就如下之問題函覆鑑定意見：
    「1、由本件病患馬李素華之X光片，可否看出有骨盆骨折？
    2、馬李素華右下腹部五條橫向伸展創痕，是否係車禍所造
    成？如是，其是否係在車禍後馬上顯現？何種原因會造成如
    此之創痕？專業醫師會如何處置？是否包含使用顯影對比的
    電腦斷層檢查？3、顯影及無顯影對比的電腦斷層檢查，係
    在何情形下使用？車禍事故傷患在何情況下須使用前開檢查
    ？4、以本案情形，如馬李素華到院後即使用電腦斷層檢查
    腹部，是否即可避免死亡之結果？」，經該會函覆鑑定意見
    如下：「
    1、本件病患之X光片（KUB），雖在兩側腸薦骨交界處隱約
       可見一縱走陰影，但此片並非專照骨盆之X光（輻射劑量
       不同），故無法單憑此陰影即確定為骨盆骨折。
    2、病患右下腹部的五條橫向伸展創痕，非為開放性傷口，
       可推斷為鈍傷所致，此傷痕乃為鬆軟組織經創傷後內部
       滲滿血水後呈現在表皮下的現象，其外觀平整且其走向
       按照皮下組織筋膜紋路分佈，車禍可造成此種傷勢。其
       發生不在車禍當時，而是在數小時內漸漸產生。此傷痕
       屬深層血腫的表體徵象，後腹腔的損傷（含骨盆骨折）
       是最可能的原因。急診專科醫師對此種臨床現象的發生
       ，最先應立即建立輸液復甦管道並設法矯正休克，若能
       使病患穩定則可藉影像學檢查尋找出血來源及其他併發
       損傷。使用顯影對比之電腦斷層檢查是公認最具敏感及
       專一性的檢查，前提是病患須為生命跡象穩定者。
    3、電腦斷層檢查的使用確實能清楚探查身體深部組織器官
       的結構分布，在外傷病患的電腦斷層檢查中，因血腫和
       軟組織放射學密度相近，以致難以辨識，故在無絕對禁
       忌症（如未矯正的休克、年老且腎功能不良、過敏體質
       、已決定須立刻行搶救手術者）的患者，在無法以其他
       影像或實驗室檢查診斷情形下，始以顯影對比的電腦斷
       層檢查，較能清晰影像並提供辨識。顯影對比電腦斷層
       檢查因須視其程度而論，並非常規檢查。
    4、以本案情形，如病患到院後即使用電腦斷層檢查腹部，
       後腹腔損傷可能會被發現，但是以『跳躍式』的診斷邏
       輯，非但不能挽回生命，甚至病患在接受電腦斷層檢查
       的急救空窗期，就會因復甦處置不足（含保持呼吸道通
       暢及大量輸液等）而喪失生命，其潛在危機更甚於傳統
       『步步為營式』的外傷處理原則。」等語。
    此有行政院衛生署94年1月7日衛署醫字第0940204902號書函
    所附醫審會第0000000號鑑定書1份附卷足憑。
(六)查馬李素華於89年11月7日晚間20時45分許，因車禍受傷送
    抵嘉基醫院急診室，被告對其急救之過程如下：
    1、馬李素華於20時45分許送抵急診室時神智清醒，血壓為1
       02/56毫米汞柱，脈搏94次/分，被告在初步評估馬李素
       華後，發現病患枕部有一裂傷約5公分、右手前臂另有一
       處裂傷約3公分，腹部柔軟無壓痛，於是囑護理人員注射
       格林氏液500CC，抽血作常規檢查及安排胸部X光攝影與
       頭部電腦斷層檢查，並且為其縫合枕部裂傷及處理其他
       部位傷口。抽血結果為血紅素：12.9g/ dl、血容比：
       38.9 ％、血小板243000/μl，GOT：232U/L、GPT：14
       1U /L ；胸部X光攝影顯示無氣胸與肋骨骨折；頭部電腦
       斷層檢查於22時29分得到結果，並無異常發現。
    2、同日晚間22時10分許，馬李素華血壓為101/57毫米汞住
       、心跳為102次/分。22時20分許，馬李素華主訴膀胱脹
       及背痛，經被告於22時50分視診後，醫囑給予胸部及腰
       薦椎X光檢查 (胸部及腰薦椎X光片於22時56分拍攝，於
       23 時17分洗出，未發現攝影部位有何損傷），並囑以單
       次導尿，經導出約15CC黃色清澈尿液送驗後，發現並無
       嚴重血尿現象，被告並為其做上腹部超音波檢查，惟未
       發現腹腔內出血。
    3、嗣因馬李素華主訴胸痛不適，被告於23時許為其做十二
       導程心電圖，發現其心跳過速（約137次/分），旋予以
       經鼻管氧氣供應，注射止痛劑Keto 1 Amp.，並加以烤燈
       幫助保暖，另醫囑安排有顯影對比之胸、腹部斷層檢查
       ，惟因電腦斷層室尚有其他病患，故未立即進行檢查。
       23時35分許，馬李素華主訴疼痛未改善，此時血壓為
       124/58 毫米汞柱、心跳為73次/分，體溫36度，被告持
       續給予氧氣及格林氏液。
    4、23時50分許，馬李素華突然口吐白沫且血壓下降至測不
       到，被告立刻予以氣管插管並注射強心針Bosmine、Atro
       pine及進行心外按摩術，並再將馬李素華之血液送作心
       肌檢查，查明是否為胸部挫傷造成的心因性休克，結
       果CPK呈564U/L、CK- MB為200.5U/L，CK-MB與CPK之比值
       大於5%。
    5、翌日 (11月8日)凌晨零時30分許，被告及三位護理人員
       ，將病患送往電腦斷層室作無顯影對比之胸部及腹部電
       腦斷層檢查，結果發現馬李素華骨盆骨折及後腹腔軟組
       織血腫，經持續施行心肺復甦術至凌晨1時30 分許，仍
       因急救無效，宣告死亡等醫療過程等情，
    業據被告自承在卷，並有馬李素華之上開病歷1冊、X光片及
    CT片共8張在卷可查，本件送醫審會鑑定，該會亦作相同認
    定，而自訴人除否認被告曾對病患施以「上腹部超音波檢查
    」外，餘均不予爭執。
(七)自訴人雖指訴被告得自胸部及腰薦椎X光片上馬李素華右側
    腸薦骨交界處有一縱走陰影或其右下腹部皮膚5條橫向伸展
    創痕，得知馬李素華受有骨盆骨折之傷害，竟未及早治療，
    且未立即為馬李素華安排腹部電腦斷層攝影或腹部超音波檢
    查，延誤治療時機，致馬李素華死亡等語。惟：
    1、依馬李素華之急診護理記錄，護士僅在89年11月7日22時
       20 分許有病患主訴膀胱脹及背痛之記載及同日23時35分
       許有病患主訴疼痛未改善之記載，其餘均未見有病患主
       訴下腹部疼痛之相關記載，此有該急診護理記錄附於馬
       李素華病歷中在卷可按；又證人即馬李素華之子馬國權
       於本院審理時證稱：馬李素華進行頭部斷層掃描時，意
       識很清楚，還跟伊說她背部有壓迫性疼痛，腹部也發脹
       ，怕冷，這些伊都有跟被告說等語 (見本院審理卷 (一)
       第96頁)，亦未提及馬李素華曾有主訴恥骨或下腹部疼痛
       之情況；另自訴人乙○○於檢察官相驗後訊問時自陳：
       伊等在急診室即跟被告說馬李素華心臟有問題又有低血
       壓等語 (見相驗卷第16頁反面)，是被告辯稱：病患主訴
       背痛、胸痛、呼吸困難，並未主訴下腹部疼痛，又家屬
       給其之訊息係病患低血壓與心臟不好，使其無法以上開
       臨床症狀與骨盆骨折產生聯想等語，尚非無據。
    2、馬李素華雖於死後解剖時發現右下腹部皮膚有5條橫向伸
       展創8×4公分，然依上開醫審會第二次鑑定意見即可知
       悉該傷痕乃為鬆軟組織經創傷後內部滲滿血水後呈現在
       表皮下的現象，其外觀平整且其走向按照皮下組織筋膜
       紋路分佈，車禍可造成該種傷勢，但該傷勢是在車禍後
       數小時內漸漸產生，不在車禍當時立即產生。而馬李素
       華於晚間22時50分許，由自訴人乙○○協助護士為其導
       尿時，距車禍發生之時間 (同日晚間20時30分許)僅相隔
       二個多小時，依上開說明，該5條橫向伸展創痕是否已顯
       現，誠有可疑，況倘該5條橫向伸展創痕於導尿時已顯現
       ，則護士或自訴人乙○○應會告知被告，並作紀錄，惟
       被告自始均稱未得到此方面之資訊，觀諸馬李素華之病
       歷傷圖及急診護理記錄，亦均無上開創痕之記載，顯見
       馬李素華於導尿時，其右下腹部尚無5條橫向伸展創痕之
       顯現，足供被告作為判斷病患受有骨盆骨折傷害之依據
       無訛。
    3、馬李素華於車禍發生當晚22時56分許照射之胸部及腰薦
       椎X光，依醫審會第二次之鑑定意見，該X光片 (KUB)雖
       在人體兩側腸薦骨交界處隱約可見一縱走陰影，惟醫審
       會亦說明，因該X光片並非專照骨盆之X光（輻射劑量不
       同），故無法單憑此陰影即確定為骨盆骨折。況該X光片
       洗出之時間在23時17分許，業經本院查證無誤，據被告
       自承其看到X光片之時間在二十三時二十幾分左右，則在
       被告看到該X光片前，其即已在23時許安排有顯影對比之
       胸、腹部電腦斷掃描檢查。
    4、馬李素華第一次接受頭部電腦斷層檢查之時間約在10時2
       0分左右，此經本院調閱該次CT片查核屬實，另根據當晚
       電腦斷層掃描登記本之記錄 (附於本院卷 (二)第58頁)
       可知，在其該次檢查之後，有3位同為急診之病患接續施
       作電腦斷層檢查，一位是檢查腦部，一位是檢查腹部，
       另一位是檢查腦部及腹部。據被告所述，其中兩位為多
       部位攝影或加上顯影劑之注射 (指檢查腹部者)，而電腦
       斷層攝影檢查，如係只作頭部或單一部位無顯影對比之
       檢查，每位病患上下攝影台加上攝影時間，檢查完還要
       清潔攝影台，平均每位病患約需30分鐘，若是多部位攝
       影或加上顯影劑之注射，平均每位病患約需45至50分鐘
       ，則馬李素華於前三位急診病患做完檢查後，接續於翌
       日凌晨施作電腦斷層攝影檢查，並於凌晨零時38分拍攝
       片子，縱距離被告醫囑之時間 (約23時許)已相距1個半
       鐘頭，然該延誤實係出於原有其他急診病患排在馬李素
       華之前接受檢查；況由馬李素華之急診護理記錄於23時
       31 分尚記載「予連絡放射科，因現有人在做CT，故on
       call 」等語觀之，亦見護理人員已確實針對此項檢查之
       進度予以追蹤，是馬李素華遲至翌日凌晨零時30分許始
       接受胸、腹部之電腦斷層掃描並非出於被告之過失。
    5、馬李素華之死亡原因依法醫研究所鑑定結果係骨盆骨折
       合併後腹腔出血，依醫審會第一次之鑑定意見，此為超
       音波之診斷死角。自訴人雖否認被告於當晚22時57分曾
       為馬李素華施作腹部超音波檢查 (惟自訴人於91年7月9
       日本院調查時，係指稱被告遲至馬李素華已經口吐白沫
       時始對病患施作腹部超音波檢查，於嗣後歷次調查、審
       理，則均改稱被告未曾對馬李素華作過腹部超音波檢查)
       ，然依醫審會上開說明，腹部超音波檢查既無法檢出骨
       盆骨折之傷勢，縱使被告未為腹部超音波檢查，亦與馬
       李素華之死亡無因果關係，故就被告究有無執行腹部超
       音波檢查此點，爰不予贅述。
    6、綜上，被告於馬李素華到院後，在其生命跡象穩定之情
       況下，先對其進行傷口處理，並施行血液檢查、胸部X光
       及腦部電腦斷層掃描等檢查，復依馬李素華主訴之症狀
       ，如膀胱脹、背痛及胸痛，安排相關之治療、檢查，如
       導尿、給予氧氣、注射止痛劑、心電圖檢查、胸、腹部
       電腦斷層檢查，惟因電腦斷層檢查室另有他名急診病患
       使用中，馬李素華直至休克後翌日凌晨始接受胸、腹部
       之電腦斷層檢查，進而發現其骨盆骨折，依醫審會之鑑
       定意見，被告上開醫療作為，符合醫療原則，並無疏失
       。又醫審會雖認倘馬李素華到院後即使用電腦斷層檢查
       腹部，後腹腔損傷可能會被發現，但亦明白指出有對比
       顯影之電腦斷層檢查非常規檢查，上開思考是「跳躍式
       」的診斷邏輯，非但不能挽回生命，甚至病患在接受電
       腦斷層檢查的急救空窗期，就會因復甦處置不足（含保
       持呼吸道通暢及大量輸液等）而喪失生命，其潛在危機
       更甚於傳統「步步為營式」的外傷處理原則。是本院尚
       不得僅因馬李素華之死因可為依循步驟最後施行之電腦
       斷層掃描檢查出來，即倒果為因遽認被告未第一優先施
       行該項檢查即有過失。
(八)自訴人雖聲請再向衛生署函詢鑑定以下4點：
    1、X光片上「縱走陰影」有無可能係出血現象? 醫師發現此
       一陰影應作哪些標準急救處置? 被告在病歷資料上是否
       有記載此陰影問題及就此陰影問題所做醫療急救處置?
    2、依衛生署94年1月7日函文，認定病患到院後即使用電腦
       斷層檢查腹部，後腹腔損害可能會被發現，則依本件病
       歷，死者在當晚8時30分到院急診後，被告是在當晚10
       時50分表示要使用「顯影對比之電腦斷層」檢查死者?
       若是，則距離到院急救已逾2個鐘頭，急救上是否有延誤
       ? 若無延誤，則被告至當晚11時51分病患發生休克時，
       仍未使用電腦斷層檢查死者，是否有遲誤檢查及醫治情
       形?
    3、如果被告知道電腦斷層檢查要等待一段時間，於此情形
       下，是否應安排病患轉院?
    4、於本件，倘被告未對病患做腹部超音波檢查，是否有疏
       失責任?
    然上揭問題，除問題3外，觀諸醫審會前開二次鑑定，均可
    得出結論，亦經本院論述如前，故不再行送請鑑定。至問題
    3 部分，被告於本院審理中已明白說明在嘉義地區有能力處
    理本案的醫院只有聖馬爾定醫院，但該醫院也有可能有病患
    在使用電腦斷層掃描，況安排轉院，除了要填寫一些單據，
    也需聯繫護士、救護車等，至少也要四、五十分鐘，緩不濟
    急等語，其說明尚非不合常理，況倘病患於轉院過程中病情
    突然轉壞 (如馬李素華於23時35分許，其血壓為124/58毫米
    汞柱、心跳為73次/分，生命跡象甚為穩定，卻突然於23時
    50分許發生休克症狀)，因救護車上之相關急救設施不完備
    ，反而會使病患陷於更大之危險當中? 是被告雖未立即將馬
    李素華轉院，亦不得逕認該不作為與馬李素華之死亡有何因
    果關係。
(九)依上說明，自訴人所舉之證據不足以證明被告確有業務過失
    致死犯行。此外，遍觀卷內訴訟資料，亦無其他積極證據，
    足認被告確有自訴人所指之犯行，不能證明被告犯罪，依法
    應諭知無罪之判決。
據上論斷，應依刑事訴訟法第301條第1項判決如主文。
中　　華　　民　　國　　94　　年　　5 　　月　　24　　日
                  刑事第六庭  審判長法  官  林信旭
                                    法  官  蔡憲德
                                    法  官  蘇姵文
以上正本證明與原本無異。
如不服本判決，應於判決送達後10日內，向本院提出上訴狀。
中　　華　　民　　國　　94　　年　　5 　　月　　24　　日
                        　        　書記官　林金福
